臺灣高等法院臺中分院刑事判決　　　　　　　　　　九十三年度上易字第八四三號
　　上　訴　人　臺灣臺中地方法院檢察署檢察官
　　被　　　告　甲○○
右上訴人因被告業務侵占等案件，不服臺灣臺中地方法院九十二年度易字第二三０四
號，中華民國九十三年六月十四日第一審判決（起訴案號：臺灣臺中地方法院檢察署
九十二年度偵字第七五七四號），提起上訴，本院判決如左：
      主  文
原判決撤銷。
甲○○意圖為自己不法之所有，而侵占對於業務上所持有之物，處有期徒刑捌月。
      事  實
一、甲○○自民國九十年七月底起至九十一年七月底止，擔任臺中市○○區○○里○
    鄰○○路一０九號一樓「乙○○○○管理委員會」（下稱龍歡喜管委會）第四屆
    主任委員，係從事大廈管理業務之人，龍歡喜管委會於富邦商業銀行北臺中分行
    （下稱富邦銀行北臺中分行）設有帳號00000000000000號帳戶，
    該帳戶之印鑑章設為三枚，分別為甲○○保管之主任委員「甲○○」印鑑章、副
    主任委員許萬壽保管之「乙○○○○管理委員會」印鑑章及財務委員黃勤霖保管
    之財務委員「黃勤霖」印鑑章，需三枚印鑑併用始得動支帳戶內定期存款及活期
    存款，甲○○因從事主任委員之業務而與許萬壽、黃勤霖共同持有龍歡喜管委會
    存於該帳戶內之不特定金額。詎甲○○於九十一年十一月間為借款予友人週轉資
    金，竟意圖為自己不法之所有，向黃勤霖、許萬壽佯稱：「富邦銀行利息太低，
    第七商業銀行利息較高，更換存款銀行可獲得較多利息」等語，致不知情之黃勤
    霖、許萬壽將各自保管之印鑑章借予甲○○，供甲○○持向富邦銀行北臺中分行
    辦理更換存款銀行之用，甲○○實則於九十年十一月二十一日蓋用上述「乙○○
    ○○管理委員會」、「黃勤霖」印鑑章及蓋用上述其自已保管之印鑑章於取款憑
    條上，填妥上開龍歡喜管委會之帳號及新臺幣（下同）二百八十萬六千七百零三
    元之取款金額，而製成取款憑條，並持以向富邦銀行北臺中分行領取該存款而行
    使之，因而提領該帳戶內存款計二百八十萬六千七百零三元（包括定期存款二百
    五十萬元、活期存款三十萬六千七百零三元，起訴書誤載為二百八十六萬七百零
    三元）後，甲○○即易其業務上持有之意思為所有之意思，將此等款項全數侵占
    入己，並借予友人使用，且甲○○為避免其侵占管理費犯行遭住戶發現，遂基於
    概括犯意，於其業務上作成，自九十年十二月起至九十一年五月止之各該月份管
    理委員會大廈收支總表上，仍將已遭伊侵占入己之款項記載為上該大廈結餘，並
    於大廈內張貼公告而行使之，足以生損害於大廈住戶，迄九十一年十二月三十一
    日，甲○○始在犯罪未經偵查機關發覺前具狀向臺灣臺中地方法院檢察署檢察官
    自首。
二、案經臺灣臺中地方法院檢察署檢察官偵查起訴。
    理      由
一、訊據被告甲○○對右揭事實坦承不諱，核與證人即龍歡喜管委會第四屆財務委員
    黃勤霖於警詢時、偵查中及證人即該委員會第五屆主任委員簡志明於偵查中證述
    之情節相符（見偵查卷第七、十一、六八、九五頁），復有富邦銀行北臺中分行
    存款餘額證明書、龍歡喜管委會00000000000000號帳戶存摺影本
    、龍歡喜管委會九十年七月至九月財務報表、九十年九月至九十一年七月收支總
    表各一份附卷可稽（見偵查卷第十七至二九頁）及被告所書寫之富邦銀行北臺中
    分行取款憑條影本一份附於原審卷可憑，本案事證明確，被告犯行至堪認定。又
    被告侵占之金額為二百八十萬六千七百零三元，有前開存摺影本及取款憑條為證
    ，起訴書記載被告侵占之金額為二百八十六萬七百零三元，應與事實有間（起訴
    書所載被告侵占金額超逾實際侵占金額部分，與前揭有罪部分犯行具有實質上一
    罪關係，本審判不可分原則，爰不另為無罪諭知。）。
二、核被告所為，係犯刑法第三百三十六條第二項（第三百三十五條第一項）之業務
    上侵占罪及同法第二百十六條、第二百十五條之行使業務上登載不實文書罪，被
    告於業務上文書登載不實後，又據以行使，其登載不實之低度行為為行使之高度
    行為吸收，爰不另論罪，按侵占罪為即成犯，以侵占行為完畢後即為既遂，本件
    於被告將持有業務上所保管之前開款項提領後，變易持有為所有之意思時，侵占
    犯行即行成立，其再將款項出借予其不知情之友人，係另一處分行為，故被告係
    意圖為自己不法之所有而侵占甚明，公訴人認被告係意圖為第三人不法之所有而
    侵占，尚有未洽，被告所犯業務上侵占罪及行使業務上登載不實文書罪，具有方
    法結果之牽連犯關係，應從一重依業務上侵占罪處斷。起訴書被告犯罪事實文固
    未載及被告（行使）業務上登載不實文書犯行，然既與起訴書載明部分具有方法
    、結果之裁判上一罪關係，自為起訴效力所及，本院應併予審判。被告於犯罪未
    被犯罪偵查機關發覺前向臺灣臺中地方法院檢察署檢察官自首，有刑事自首狀一
    份附於九十二年度發查字第一一九號卷可稽，應依刑法第六十二條前段之規定減
    輕其刑。原審以被告犯罪事證明確，予以論罪科刑，固非無見，惟查：(一)原審未
    論及被告行使業務上登載不實文書犯行，尚有未洽；(二)原審判決認被告向管理委
    員黃勤霖、許萬壽佯稱更換存款銀行，致黃勤霖、許萬壽交付印鑑章，甲○○再
    盜用上述「乙○○○○管理委員會」、「黃勤霖」印鑑章偽造該取款憑條之私文
    書，並持以行使，因認被告另犯刑法第二百十六條、第二百十條之行使偽造私文
    罪，然查刑法第二百十條之偽造文書罪，以無制作權之人冒用他人名義而制作該
    文書為要件之一，如果行為人基於他人之授權委託，即不能謂無制作權，自不成
    立該條之罪（參考最高法院四十七年度台上字第二二六號判例意旨），被告係以
    要轉換存款銀行為由，獲證人黃勤霖等交付各該印鑑，已如前述，而轉換存款銀
    行，原即須至原銀行蓋妥印鑑書具取款條提領存款，被告既獲授權提領存款，縱
    事後將領得款項侵占入己，而未存入其他金融機構，然就書具取款條提領存款部
    分，應不能謂未獲授權，揆諸上該判例意旨，本案並無依刑法第二百十六條、二
    百十四條（行使）偽造私文書罪處斷之餘地，原審此部分認定亦有違誤；(三)被告
    侵占金額達二百八十萬六千七百零三元之鉅，情節嚴重，且犯後迄今大部分侵占
    款項尚未賠償，原審諭知緩刑，尚有未當，檢察官上訴意旨認被告尚犯業務上登
    載不實罪非無理由，而原審判決既有如上瑕疵，即屬無可維持，應由本院予以撤
    銷改判，審酌被告犯罪之動機、方法、手段、所致損害暨於本院審理期間又賠償
    被害人二十萬元之犯罪後態度等一切情狀，量處如主文第二項所示之刑示懲。
據上論結，應依刑事訴訟法第三百六十九條第一項前段、第三百六十四條、第二百九
十九條第一項前段，刑法第二百十六條、第二百十五條、第三百三十六條第二項、第
五十五條、第六十二條前段，罰金罰鍰提高標準條例第一條前段，判決如主文。
本案經檢察官丙○○到庭執行職務。
中      華      民      國      九十三  年      十一    月      二十四  日
                                臺灣高等法院臺中分院刑事第五庭
                                      審判長法  官  袁  從  楨
                                            法  官  郭  同  奇
                                            法  官  姚  勳  昌
右正本證明與原本無異。
不得上訴。
                                            書記官  洪  麗  華
中      華      民      國      九十三  年      十一    月      二十五  日
中華民國刑法第三百三十六條
(公務公益侵占罪、業務侵占罪)
對於公務上或因公益所持有之物，犯前條第一項之罪者，處一年以上七年以下有期徒
刑，得併科五千元以下罰金。
對於業務上所持有之物，犯前條第一項之罪者，處六月以上五年以下有期徒刑，得併
科三千元以下罰金。
前二項之未遂犯罰之。
中華民國刑法第二百一十五條
(業務上文書登載不實罪)
從事業務之人，明知為不實之事項，而登載於其業務上作成之文書，足以生損害於公
眾或他人者，處三年以下有期徒刑、拘役或五百元以下罰金。
                                                                        Ａ
